---
title: "Tugas 1 — Pengantar Analisis Data Kategori"
subtitle: "Latihan Analisis Data dengan R dan Quarto"
format:
  html:
    theme: cosmo
    css: styles.css
    toc: true
    toc-title: "Daftar Isi"
    toc-depth: 2
    toc-location: right
    code-copy: false
    code-tools: false
    number-sections: true
    embed-resources: true
    title-block-banner: true
execute:
  echo: true
  warning: false
  message: false
lang: id
---

```{r}
#| label: setup
#| include: false

identitas <- read.csv("identitas_tugas.csv", stringsAsFactors = FALSE)
file_data <- identitas$file_data[1]

data <- read.csv(
  file_data,
  na.strings = c("", "NA"),
  stringsAsFactors = FALSE
)
```

::: {.student-card}
<div class="label">Mahasiswa</div>
<div class="value">`r identitas$Nama[1]`</div>

<div class="label">NIM</div>
<div class="value">`r identitas$NIM[1]`</div>

<div class="label">Kode Tugas</div>
<div class="value">`r identitas$kode_tugas[1]`</div>
:::

::: {.learning-box}
**Tujuan tugas.** Gunakan kembali konsep dan fungsi R yang telah dibahas pada Pertemuan 1
untuk mengenali struktur data kategori, membuat ringkasan deskriptif, memvisualisasikan data,
dan menjelaskan insight secara hati-hati.
:::

::: {.callout-note}
## Pola kerja

Ikuti pola kelas: **predict → run → inspect → explain**.

Pada setiap bagian diberikan **sedikit petunjuk kode**.  
Jika diminta menjelaskan atau menuliskan interpretasi, gunakan kotak **Jawaban Anda** yang telah disediakan.
:::

# 1. Mengenali Data

Gunakan R untuk melihat beberapa baris awal, struktur data, dan nama variabel.

::: {.callout-tip}
## Petunjuk kode

```r
head(...)
str(...)
names(...)
```

Ganti `...` dengan objek data yang digunakan.
:::

```{r}
head(data)
str(data)
names(data)
```

Lengkapi tabel berikut.

| Variabel | Jenis Variabel | Alasan Singkat |
|---|---|---|
| RecordID | Identifier | Nilai unik untuk setiap responden, tidak punya makna kuantitatif |
| ProgramStudi | Nominal | Kategori tanpa urutan (Sistem Informasi, Sains Aktuaria, dll) |
| Gender | Nominal | Kategori tanpa urutan (L/P) |
| DeviceUtama | Nominal | Kategori tanpa urutan (Smartphone, Tablet, Laptop) |
| ModaBelajar | Nominal | Kategori tanpa urutan (Buku, Diskusi, Praktik, Video) |
| Kepuasan | Ordinal | Punya urutan tingkat (Tidak Puas < Cukup < Puas < Sangat Puas) |
| IntensitasBelajar | Ordinal | Punya urutan tingkat (Rendah < Sedang < Tinggi) |
| DurasiBelajarJam | Numerik (rasio) | Angka kontinu yang bisa dihitung dan dibandingkan besarnya |

Jawab singkat:

1. Variabel mana yang merupakan identifier?
2. Variabel mana yang bersifat ordinal?
3. Mengapa kode angka belum tentu berarti data numerik?

::: {.answer-box}
**Jawaban Anda**

1. Variabel identifier adalah RecordID, karena nilainya unik untuk setiap baris dan hanya berfungsi sebagai penanda, bukan untuk dianalisis nilainya.
2. Variabel yang bersifat ordinal adalah Kepuasan dan IntensitasBelajar, karena kategorinya memiliki urutan tingkat yang bermakna.
3. Kode angka belum tentu berarti data numerik karena angka tersebut bisa saja hanya melambangkan kategori (misalnya kode 1 untuk "Laki-laki" dan 2 untuk "Perempuan"), sehingga tidak masuk akal untuk dijumlahkan atau dirata-ratakan secara matematis.
:::

# 2. Menyiapkan Data Kategori

Variabel latihan Anda:

```{r}
cat("Nominal :", identitas$nominal_utama[1], "\n")
cat("Ordinal :", identitas$ordinal_utama[1], "\n")
cat("Urutan  :", identitas$urutan_ordinal[1], "\n")
```

Lakukan hal berikut:

1. ubah variabel nominal menjadi factor;
2. ubah variabel ordinal menjadi ordered factor;
3. periksa level kategorinya.

::: {.callout-tip}
## Petunjuk kode

Untuk nominal:

```r
factor(...)
levels(...)
```

Untuk ordinal:

```r
factor(..., levels = ..., ordered = TRUE)
```
:::

```{r}
nominal_var <- identitas$nominal_utama[1]
ordinal_var <- identitas$ordinal_utama[1]
urutan <- strsplit(identitas$urutan_ordinal[1], "\\|")[[1]]

data[[nominal_var]] <- factor(data[[nominal_var]])
data[[ordinal_var]] <- factor(data[[ordinal_var]], levels = urutan, ordered = TRUE)

levels(data[[nominal_var]])
levels(data[[ordinal_var]])
```

Tuliskan satu kalimat: **mengapa urutan level ordinal perlu ditetapkan dengan benar?**

::: {.answer-box}
**Jawaban Anda**

Urutan level ordinal perlu ditetapkan dengan benar agar R dapat membandingkan kategori sesuai tingkatannya yang sebenarnya (misalnya "Puas" lebih tinggi dari "Cukup"), sehingga analisis dan visualisasi yang melibatkan urutan tidak menghasilkan kesimpulan yang keliru.
:::

# 3. Quality Control Awal

Lakukan pemeriksaan sederhana terhadap:

- struktur data;
- level/kategori;
- missing value;
- konsistensi penulisan kategori.

::: {.callout-tip}
## Petunjuk kode

Beberapa pola fungsi yang dapat digunakan:

```r
str(...)
levels(...)
unique(...)
is.na(...)
colSums(...)
```

Pilih fungsi yang sesuai dengan tujuan pemeriksaan Anda.
:::

```{r}
str(data)

levels(data[[nominal_var]])
levels(data[[ordinal_var]])

colSums(is.na(data))

sapply(data, function(col) if (is.character(col)) unique(col) else NULL)
```

Tuliskan **dua temuan singkat** dari pemeriksaan tersebut.

::: {.answer-box}
**Jawaban Anda**

1. Terdapat missing value pada tiga variabel: ModaBelajar, Kepuasan, dan DurasiBelajarJam, masing-masing sebanyak 1 data yang hilang.
2. Kategori pada variabel ProgramStudi, DeviceUtama, dan IntensitasBelajar sudah konsisten penulisannya (tidak ada variasi ejaan atau kapitalisasi yang berbeda untuk kategori yang sama).
:::

# 4. Frekuensi dan Proporsi

Sebelum menjalankan kode, prediksi:

> Menurut Anda, kategori mana yang paling banyak muncul pada variabel nominal Anda?

::: {.answer-box}
**Prediksi Anda**

Berdasarkan pengamatan awal, diperkirakan kategori Gender akan cukup seimbang antara Laki-laki dan Perempuan.
:::

Setelah itu, buat:

- tabel frekuensi untuk variabel nominal;
- proporsi untuk variabel ordinal.

::: {.callout-tip}
## Petunjuk kode

```r
table(...)
prop.table(...)
```

Anda dapat menyimpan hasil `table()` ke sebuah objek terlebih dahulu sebelum menghitung proporsi.
:::

```{r}
freq_nominal <- table(data[[nominal_var]])
freq_nominal

tab_ordinal <- table(data[[ordinal_var]])
prop_ordinal <- prop.table(tab_ordinal)
prop_ordinal
```

Tuliskan **dua kalimat insight** berdasarkan output.

::: {.answer-box}
**Interpretasi Anda**

1. Distribusi Gender cukup seimbang, dengan 46 responden Laki-laki (49,5%) dan 47 responden Perempuan (50,5%).
2. Pada variabel Kepuasan, mayoritas responden berada pada kategori "Puas" (39,1%), diikuti "Sangat Puas" (26,1%), sementara hanya 10,9% yang merasa "Tidak Puas".
:::

# 5. Tabel Silang

Pasangan variabel Anda:

```{r}
x <- identitas$tab_baris[1]
y <- identitas$tab_kolom[1]

cat("Baris :", x, "\n")
cat("Kolom :", y, "\n")
```

Buat tabel silang untuk kedua variabel tersebut.

Jika diperlukan, tampilkan proporsi per baris untuk membantu membaca pola.

::: {.callout-tip}
## Petunjuk kode

```r
table(..., ...)
prop.table(..., margin = 1)
```

Lengkapi sendiri objek yang diperlukan.
:::

```{r}
tab_silang <- table(data[[x]], data[[y]])
tab_silang

prop.table(tab_silang, margin = 1)
```

Tuliskan **satu kalimat** yang menjelaskan pola yang tampak.

::: {.answer-box}
**Interpretasi Anda**

Proporsi kepuasan "Sangat Puas" tertinggi tampak pada pengguna Laptop (38,9%), sementara pengguna Tablet memiliki proporsi "Tidak Puas" dan "Cukup" yang lebih tinggi dibanding dua perangkat lainnya (16,7% dan 41,7%).
:::

::: {.callout-important}
Gunakan bahasa deskriptif. Jangan langsung menyimpulkan adanya hubungan signifikan
atau sebab-akibat.
:::

# 6. Visualisasi Kategorik

Variabel yang divisualisasikan:

```{r}
v <- identitas$visualisasi[1]
cat("Variabel grafik :", v, "\n")
```

Buat **satu grafik batang** seperti yang telah dipelajari pada Pertemuan 1.

::: {.callout-tip}
## Petunjuk kode

```r
library(ggplot2)

ggplot(..., aes(x = ...)) +
  geom_bar() +
  labs(...)
```

Sesuaikan objek data, variabel, judul, dan label sumbu.
:::

```{r}
library(ggplot2)

ggplot(data, aes(x = .data[[v]])) +
  geom_bar() +
  labs(
    title = paste("Distribusi Kategori", v),
    x = v,
    y = "Frekuensi"
  )
```

Tuliskan **satu kalimat** interpretasi grafik.

::: {.answer-box}
**Interpretasi Anda**

Grafik batang menunjukkan jumlah responden Perempuan (47) sedikit lebih banyak dibanding Laki-laki (46), meskipun perbedaannya sangat kecil sehingga distribusi Gender pada data ini dapat dikatakan hampir merata.
:::

# 7. Kesimpulan

Tuliskan **3 poin kesimpulan singkat** berdasarkan hasil analisis.

Setiap kesimpulan harus:

- didukung oleh output yang telah Anda hasilkan;
- menggunakan angka yang relevan;
- ditulis dengan bahasa Anda sendiri;
- tidak menggunakan klaim sebab-akibat.

::: {.answer-box}
**Kesimpulan Anda**

1. Distribusi Gender pada data ini hampir seimbang, dengan 46 responden Laki-laki dan 47 responden Perempuan.
2. Tingkat kepuasan responden secara umum cenderung positif, dengan 65,2% responden berada pada kategori "Puas" atau "Sangat Puas".
3. Pola penggunaan device menunjukkan variasi tingkat kepuasan yang berbeda, di mana pengguna Laptop memiliki proporsi "Sangat Puas" tertinggi (38,9%) dibanding pengguna Smartphone (21,9%) dan Tablet (12,5%).
:::

::: {.footer-note}
**Analisis Data Kategori — Tugas 1**  
Predict → Run → Inspect → Explain
:::
